臺灣板橋地方法院刑事判決　　　　　　　93年度訴字第2246號
聲　請　人　臺灣板橋地方法院檢察署檢察官
被　　　告　甲○○
上列被告因詐欺等案件，經檢察官聲請以簡易判決處刑（93年度
偵字第4983號），惟本院認不宜以簡易判決處刑（93年度簡字第
3439號），改依通常程序審理，判決如下：
    主  文
甲○○幫助掩飾因自己重大犯罪所得財物，累犯，處有期徒刑伍
月，如易科罰金，以佰元折算壹日。
    事  實
一、甲○○前於民國84年間因違反肅清煙毒條例案件，經臺灣臺
    北地方法院以84年度訴字第245 號判處有期徒刑4 年，經臺
    灣高等法院以84年度上訴字第3626號判決上訴駁回確定，於
    86年5 月19日縮短刑期假釋出監，於88年9 月5 日縮刑期滿
    ，假釋未經撤銷而以已執行完畢論。詎猶不知悔改，其可預
    見轉讓金融機構帳戶存摺、提款卡供他人使用，將幫助他人
    用於掩飾該他人因自己重大犯罪所得之財物，猶基於縱或幫
    助他人掩飾因自己重大犯罪所得財物亦在所不惜之不確定故
    意，於89年5 月29日，前往臺北縣永和郵局，申請變更其原
    開設之局號000000-0號、帳號000000-0號永和郵局帳戶印鑑
    及密碼，於領得新核發之該帳戶存摺及提款卡後1 至2 日，
    即在其友人謝阿鳳位於臺北巿萬華區○○路○ 段52巷15號住
    處內，將之併同密碼、印鑑章均交予謝阿鳳（謝阿鳳幫助常
    業詐欺部分業經本院以92年度訴字第309 號判處有期徒刑9
    月確定），謝阿鳳再以新臺幣（下同）1000元之代價，售予
    高泉林（高泉林涉犯常業詐欺罪嫌部分業經本院以92年度訴
    字第309 號判處有期徒刑1 年6 月）使用。嗣高泉林或其轉
    手者所屬犯罪集團各成員基於常業詐欺之犯意聯絡，由其一
    不詳男性成員於89年12月14日上午8 時50分許，自稱「甲○
    ○」本人，以電話向乙○○詐稱其中刮刮樂三獎即汽車1 部
    ，需先繳交所得稅15萬元，始能領得獎品云云，乙○○誤信
    為真，遂指示其妻前往高雄縣大寮大發郵局匯款15萬元至甲
    ○○開設之上揭永和郵局帳戶內，該不詳人士旋於同日以前
    開永和郵局提款卡操作自動櫃員機提領現金得逞，甲○○藉
    此方法幫助該犯罪集團隱匿因自己犯常業詐欺重大犯罪所得
    財物。嗣因乙○○查覺有異而向臺灣高雄地方法院檢察署提
    出告訴循線查獲上情。
二、案經乙○○訴請臺灣高雄地方法院檢察署檢察官呈請臺灣高
    等法院檢察署檢察長令轉臺灣板橋地方法院檢察署檢察官聲
    請逕以簡易判決處刑，惟本院認不宜以簡易判決處刑，改依
    通常程序審理。
    理  由
壹、證據能力方面
一、按被告以外之人於審判外之言詞或書面陳述，除法律有規定
    者外，不得作為證據。又被告以外之人於偵查中向檢察官所
    為之陳述，除顯有不可信之情況者外，得為證據。又被告以
    外之人於審判外之陳述，經當事人於審判程序同意作為證據
    ，法院審酌該言詞陳述或書面陳述作成時之情況，認為適當
    者，亦得為證據。當事人、代理人或辯護人於法院調查證據
    時，知有第159 條第1 項不得為證據之情形，而未於言詞辯
    論終結前聲明異議者，視為有前項之同意，刑事訴訟法第15
    9 條第1 項、第159 條之1 第2 項及第159 條之5 分別定有
    明文。查被告甲○○對於告訴人乙○○於警詢時之陳述，在
    本院準備程序中，經提示渠筆錄並告以要旨，就證據能力一
    節表示無意見，且未於本案言詞辯論終結前聲明異議，本院
    審酌告訴人乙○○於警詢時之陳述係就彼親身經歷之事實所
    為者，其陳述作成時之情況，並無不適當之情形，自得為證
    據。次查，告訴人乙○○於偵查中亦就其經歷之遭詐騙經過
    而為陳述，且與其於警詢時之陳述相符，是其於偵查中向檢
    察官所為之陳述，並無顯不可信之情形，亦得為證據。
二、次按證人、鑑定人依法應具結而未具結者，其證言或鑑定意
    見，不得作為證據，刑事訴訟法第158 條之3 定有明文。查
    證人謝阿鳳於93年6 月1 日經檢察官以證人身份提訊時，並
    無依法不得令具結之事由，檢察官仍未告知其具結之義務及
    偽證之處罰後令其具結而為訊問，依照前開規定，其於偵查
    中之證言自不得作為證據，合先敘明。
貳、實體部分
一、訊據被告固坦承將其開設之局號000000-0號、帳號000000-0
    號永和郵局帳戶交予謝阿鳳使用等情不諱，惟矢口否認有何
    幫助洗錢犯行，辯稱：伊那時候住在謝阿鳳家，渠說需要郵
    局存簿向伊借，伊想說裡面沒有錢，才好心將存簿借給渠，
    伊不知道渠把存簿拿去賣掉做壞事，伊也沒有拿到什麼好處
    云云。經查：
  (一)告訴人乙○○遭不詳犯罪集團以訛稱中獎並要求先行繳交所
    得稅之方式詐騙匯款15萬元至被告開設之上揭永和郵局帳戶
    內等事實，業據告訴人乙○○於警詢及偵查中指訴綦詳（見
    臺灣高雄地方法院檢察署92年度他字第3169號偵查卷第2 頁
    及同署92年度發查字第564 號偵查卷第3 頁），並有郵政存
    簿儲金儲戶申請變更帳戶事項申請書正面暨反面影本、客戶
    歷史交易清單、郵政國內匯款執據、高雄縣警察局林園分局
    大寮派出（分駐）所受理刑事案件報案三聯單各1 件在卷足
    憑（見同署92年度他字第3169號偵查卷第3 頁至第7 頁及同
    署92年度發查字第564 號偵查卷第5 頁、第6 頁），是被告
    開設之上揭永和郵局帳戶確遭不詳犯罪集團供以誘騙被害人
    匯入金錢使用無訛。
  (二)又被告迭於偵查中及本院訊問時陳明：前開永和郵局帳戶係
    其借予謝阿鳳使用等情明確，而證人謝阿鳳亦於本院審理時
    證稱：伊將被告帳戶拿給高泉林，高泉林拿1000元車馬費給
    伊等語無訛（見本院94年4 月6 日審判筆錄），則一般於金
    融機構開設存款帳戶暨請領存摺及提款卡，係針對個人身分
    之社會信用而予以資金流通之經濟活動，具有強烈之屬人性
    格，而金融帳戶為個人理財之工具，申請開設並無任何特殊
    之限制，一般民眾皆得以存入最低開戶金額之方式在不同金
    融機構申請數個存款帳戶使用，乃眾所週知之事實，亦為被
    告所應知，是依一般人之社會經驗，若遇他人不自行向金融
    機構申請存款帳戶，反以向他人蒐集金融帳戶使用，乃甚為
    怪異之事，衡情，提供帳戶者對於該等帳戶是否係供合法使
    用，絕無不起疑心之理。又以今日社會，利用人頭帳戶掩飾
    、隱匿犯常業詐欺等重大犯罪所得財物之事，迭有所聞，亦
    經傳播媒體廣為報導，被告對此應無不知之理，自可預見向
    其收受金融帳戶存摺及提款卡之人可能利用其所提供之金融
    帳戶供掩飾其犯罪所得，藉由將所得資金存入後再行領出之
    過程，以達到隱瞞資金流向及避免提款行為人身分曝光之目
    的，而被告未詳究謝阿鳳向其借用金融帳戶存摺及提款卡之
    用途為何，即貿然將重要且專屬個人之金融帳戶存摺及金融
    卡轉交予渠使用，顯有容認謝阿鳳之轉手者所屬犯罪集團利
    用其開設之金融帳戶掩飾因自己重大犯罪所得財物發生之本
    意，是其確有幫助洗錢之不確定故意，至為灼然。從而，被
    告辯稱伊僅單純借存簿予謝阿鳳，不知道渠會拿去做壞事云
    云，不足採信。
  (三)至證人謝阿鳳於本院審理時具結證述稱：被告以前住在伊家
    裡，其永和郵局帳戶存摺及提款卡放在伊房間裡面，伊將之
    拿給高泉林，沒有事先經過被告同意，高泉林有給伊1000元
    車馬費，伊沒有交給甲○○等語（見本院94年4 月6 日審判
    筆錄），核與其前於偵查中供稱：（問：甲○○是否有交郵
    局存摺？）有，90年前的事。（問：為何跟他借？）我拿給
    我朋友「高泉林」，30多歲人，他給我1000元車馬費。（問
    ：你借的時候，有無跟甲○○說做何用？）伊跟被告說「人
    家要逃漏稅用的」等情節（見臺灣板橋地方法院檢察署93年
    度偵字第4983號偵查卷第35頁反面）相齟齬，其前後供述不
    一，顯有瑕疵，且其於本院審理時證稱係伊私自拿被告放在
    伊住處之存摺交予高泉林一節，亦與被告自白該存摺係其借
    予謝阿鳳使用等情不符，自無法遽信而為有利於被告之認定
    。
  (四)綜上所述，本案事證明確，被告犯行堪以認定，應予依法論
    罪科刑。
二、查被告行為後，洗錢防制法業於92年2 月6 日經總統公布修
    正全文15條，並自公布後6 個月即92年8 月6 日起生效施行
    ；修正前洗錢防制法第9 條第1 項規定：「洗錢者，處5 年
    以下有期徒刑，得併科新臺幣300 萬元以下罰金」，第2 條
    規定：「本法所稱洗錢，係指下列行為：一、掩飾或隱匿因
    自己或他人重大犯罪所得財物或財產上利益者。二、收受、
    搬運、寄藏、故買或牙保他人因重大犯罪所得財物或財產上
    利益者」；修正後洗錢防制法第9 條第1 項規定：「犯第2
    條第1 款之罪者，處5 年以下有期徒刑，得併科新臺幣300
    萬元以下罰金」，第2 條規定：「本法所稱洗錢，係指下列
    行為：一、掩飾或隱匿因自己重大犯罪所得財物或財產上利
    益者。二、掩飾、收受、搬運、寄藏、故買或牙保他人因重
    大犯罪所得財物或財產上利益者」，則修正前、後關於掩飾
    或隱匿因自己重大犯罪所得財物或財產上利益之行為，其處
    罰之法定刑度並無不同，依刑法第2 條第1 項前段規定，應
    適用裁判時之法律即修正後洗錢防制法第9 條第1 項規定論
    處。是被告交付其開設之前開永和郵局帳戶存摺及提款卡給
    謝阿鳳轉售予高泉林或其轉手者所屬犯罪集團用以誘騙被害
    人匯入金錢，顯係基於幫助該犯罪集團掩飾犯常業詐欺所得
    財物之犯意，且其並未參與前開洗錢犯行之構成要件行為，
    核其所為，係幫助犯修正後洗錢防制法第9 條第1 項之掩飾
    因自己重大犯罪所得財物罪。被告幫助他人犯前開罪名，爰
    依刑法第30條第2 項規定按正犯之刑減輕之。被告受有如事
    實欄所述有期徒刑執行完畢，有臺灣高等法院被告全國前案
    紀錄表1 件在卷足憑，其於5 年內再犯本案有期徒刑以上之
    罪，為累犯，應依刑法第47條規定加重其刑，並依同法第71
    條第1 項規定先加重後減輕其刑。爰審酌被告提供帳戶供不
    法犯罪集團使用，所為已影響社會正常交易安全，增加被害
    人尋求救濟之困難，並使犯罪之追查趨於複雜，兼衡其平日
    素行、智識程度、生活狀況以及犯罪後猶飾否認犯行、不知
    悔悟之態度等一切情狀，量處如主文所示之刑，並諭知易科
    罰金之折算標準，以資懲儆。
三、聲請意旨另以：被告基於幫助高泉林或其轉手者實施常業詐
    欺之不確定故意，將上揭永和郵局存摺、提款卡、印鑑等物
    交予謝阿鳳使用，謝阿鳳於89年6 月間，在臺北巿萬華區○
    ○路○ 段40巷處，將之販售予高泉林，而高泉林則給予謝阿
    鳳1000元之金額，作為購買上開帳戶存摺等物之代價，而任
    由謝阿鳳或其轉手者所組之犯罪集團使用，嗣告訴人乙○○
    遭詐騙而陷於錯誤，匯款至被告開設之前開永和郵局帳戶內
    ，因認被告另涉幫助犯刑法第340 條之常業詐欺罪嫌等語。
    按犯罪事實應依證據認定之，無證據不得認定犯罪事實，刑
    事訴訟法第154 條第2 項定有明文。次按幫助犯在客觀上對
    正犯之犯罪行為有所助力外，其主觀上須對該犯罪之事實亦
    有共同認識始能成立（最高法院91年度臺上字第2851號裁判
    意旨參照）。經查，本案被告提供其開設之永和郵局帳戶存
    摺及款提卡予謝阿鳳時，依該帳戶係供作存、提款及匯款使
    用之特性以觀，被告固可預見其提供之帳戶係作他人掩飾因
    重大犯罪所得財物之用，而不違背其本意，堪認有幫助洗錢
    之不確定故意，業如前述，惟尚難逕認其得認識使用上揭存
    款帳戶之人實際從事之犯罪內容為何，亦無積極證據足資證
    明其明知或得預見取得該存款帳戶者係以詳稱需先行繳納中
    獎獎品所得稅為由而詐騙告訴人乙○○匯款之方式遂行常業
    詐欺取財犯行，而猶提供帳戶，自難謂被告主觀上對於常業
    詐欺之犯罪事實有共同認識，揆諸前開裁判意旨，尚無法逕
    以常業詐欺罪之幫助犯相繩。此外，復查無其他積極證據足
    認被告確有幫助常業詐欺之故意，既不能證明其幫助常業詐
    欺犯行，本應就此部分諭知被告無罪判決，然聲請人認此部
    分與上揭論罪科刑之犯罪事實有想像競合犯之裁判上一罪關
    係，爰不另為無罪之諭知，併此敘明。
據上論斷，應依刑事訴訟法第452 條、第299 條第1 項前段，修
正後洗錢防制法第9 條第1 項，刑法第11條前段、第2 條第1 項
前段、第30條第2 項、第47條、第41條第1 項前段，罰金罰鍰提
高標準條例第2 條，判決如主文。
本案經檢察官陳鴻濤到庭執行職務。
中　　華　　民　　國　　94　　年　　4 　　月　　20　　日
                  刑事第九庭審判長法　官  胡　堅　勤
                                  法　官　李　君　豪
                                  法　官　王　瑜　玲
上列正本證明與原本無異。
如不服本判決，應於判決送達後10日內向本院提出上訴狀（應附
繕本），上訴於臺灣高等法院。
中　　華　　民　　國　　94　　年　　4 　　月　　22　　日
                                  書記官  黃  頌  棻
附錄本案論罪科刑法條全文：
洗錢防制法第9條（修正前）
洗錢者，處五年以下有期徒刑，得併科新臺幣三百萬元以下罰金
。
以犯前項之罪為常業者，處一年以上七年以下有期徒刑，併科新
臺幣一百萬元以上一千萬元以下罰金。
法人之代表人、法人或自然人之代理人、受雇人或其他從業人員
，因執行業務犯前二項之罪者，除處罰行為人外，對該法人或自
然人並科以各該項所定之罰金。但法人之代表人或自然人對於犯
罪之發生，已盡力為防止行為者，不在此限。
犯前三項之罪，於犯罪後六個月內自首者，免除其刑；逾六個月
者，減輕或免除其刑；在偵查或審判中自白者，減輕其刑。
洗錢防制法第9條（修正後）
犯第二條第一款之罪者，處五年以下有期徒刑，得併科新臺幣三
百萬元以下罰金。
犯第二條第二款之罪者，處七年以下有期徒刑，得併科新臺幣五
百萬元以下罰金。
以犯前二項之罪為常業者，處三年以上十年以下有期徒刑，得併
科新臺幣一百萬元以上一千萬元以下罰金。
法人之代表人、法人或自然人之代理人、受雇人或其他從業人員
，因執行業務犯前三項之罪者，除處罰行為人外，對該法人或自
然人並科以各該項所定之罰金。但法人之代表人或自然人對於犯
罪之發生，已盡力監督或為防止行為者，不在此限。
犯前四項之罪，於犯罪後六個月內自首者，免除其刑；逾六個月
者，減輕或免除其刑；在偵查或審判中自白者，減輕其刑。
